臺灣新北地方法院刑事判決
110年度審訴字第1040號
公  訴  人  臺灣新北地方檢察署檢察官
被      告  沈文翔



公設辯護人  本院公設辯護人張哲誠  
上列被告因詐欺案件，經檢察官提起公訴（110年度偵字第17503
號），被告於準備程序中就被訴事實為有罪之陳述，經本院合議
庭裁定由受命法官獨任進行簡式審判程序，並判決如下：
    主      文
沈文翔犯三人以上共同冒用政府機關及公務員名義詐欺取財罪未
遂罪，處有期徒刑柒月。扣案偽造之「台灣台北地方檢察署」、
「檢察官黃敏昌」印文各壹枚、Koobee 廠牌S16型號手機壹支均
沒收。
    事實及理由
一、沈文翔於民國110年4月20日前某日，加入真實姓名、年籍不
    詳，暱稱「哥哥」之人，及其所屬之詐欺集團，擔任該詐欺
    集團之取簿手工作，負責收取詐欺集團詐欺被害人時所需之
    金融機構帳戶存摺及提款卡後，交與該詐欺集團某成員。嗣
    沈文翔、「哥哥」及其他詐欺集團成員，共同意圖為自己不
    法之所有，基於三人以上共同冒用公務員名義詐欺取財罪之
    犯意聯絡，自110年4月1日起，先由該詐欺集團某成員陸續
    致電戴明理，佯稱健保資料異常且涉入龍華集團詐欺案等節
    ，並於110年4月20日10時30分許，復假冒為黃敏昌檢察官，
    佯稱：需交付台新銀行及郵局帳戶作資金比對云云，致戴明
    理陷於錯誤，依詐欺集團指示於同日15時許，前往新北市○○
    區○○○路0段000巷0號前，交付上開金融機構帳戶存摺及提款
    卡。沈文翔受該詐欺集團某成員指示後，先至某全家超商透
    過傳真機領取偽造之「臺北地檢署公證科收據」，其上蓋有
    「台灣台北地方檢察署」及「檢察官黃敏昌」印文各1枚（
    下稱本案收據），再於同日15時許，前往上址，佯以高專員
    名義向戴明理收取上開金融機構帳戶存摺及提款卡，並交付
    裝有本案收據之牛皮紙袋與戴明理。然戴明理已事先報警處
    理，沈文翔隨即為埋伏之員警逮捕而未遂，並扣得Koobee廠
    牌S16型號手機1支及本案收據。
二、證據：
  ㈠被告沈文翔於本院準備程序及審理時之自白。
  ㈡被害人戴明理於警詢中之陳述。
  ㈢新北市政府警察局板橋分局扣押筆錄及扣押物品目錄表各1份
    、監視器錄影畫面翻拍照片、現場照片及扣案物品照片共6
    張。
三、論罪科刑：
  ㈠按刑法上之偽造文書罪，乃著重於保護公共信用之法益，即
    使該偽造文書所載名義製作人實無其人，而社會上一般人仍
    有誤信其為真正文書之危險，即難阻卻犯罪之成立（最高法
    院著有54年台上字第1404號判決意旨可資參照）。又刑法上
    所稱「公文書」，係指公務員職務上製作之文書，與其上有
    無使用「公印」無涉；若由形式上觀察，文書之製作人為公
    務員，且文書之內容係就公務員職務上之事項所製作，即令
    該偽造之公文書上所載製作名義機關不存在，或該文書所載
    之內容並非該管公務員職務上所管轄，然社會上一般人既無
    法辨識而仍有誤信為真正之危險，仍難謂非公文書。經查，
    被告所屬之詐欺集團成員持用載有「臺北地檢署公證科收據
    」等字樣之偽造文件，其上蓋用偽造之「台灣台北地方檢察
    署」及「檢察官黃敏昌」印文，形式上已表明係臺灣臺北地
    方檢察署、檢察官所出具，且內容係關於刑事案件偵辦之相
    關說明，有表彰該公署公務員本於職務而製作之意思，縱前
    揭文書實際上並無該等單位處理相關事宜，惟已足使人誤信
    為真，應屬偽造之公文書無訛。
  ㈡觀諸本案詐欺犯罪型態，係由多人縝密分工方能完成之集團
    性犯罪，包括與被告聯繫取簿之時、地及對象者、致電並假
    冒檢察官向被害人施用詐術者、「哥哥」，加上被告自己，
    犯案人數應至少3人以上，被告於警詢、偵查中均自承有與
    真實姓名、年籍不詳詐欺集團成員聯繫取簿事宜，足認被告
    所參與之詐欺集團人數至少3人以上。是核被告所為，係犯
    刑法第339條之4第2項、第1項第1款、第2款之三人以上共同
    冒用政府機關及公務員名義詐欺取財未遂罪，及同法第216
    條、第211條之行使偽造公文書罪。被告與「哥哥」及其所
    屬詐欺集團成員就上開犯行間，有犯意聯絡及行為分擔，應
    論以共同正犯。
　㈢被告以一行為觸犯上開2罪，為想像競合犯，應依刑法第55條
    之規定，從一重論以三人以上共同冒用政府機關及公務員名
    義詐欺取財未遂罪。
　㈣爰審酌被告不思循正當途徑獲取所需，為貪圖小利，率爾參
    與詐欺集團犯行，共同為本案犯行，影響社會秩序及治安，
    所為應予非難，惟犯後已坦承犯行，態度尚可，兼衡被告個
    人戶籍資料查詢結果註記高職肄業之教育程度、於警詢中自
    陳貧寒之家庭經濟狀況、素行、犯罪之動機、目的、手段、
    共同犯罪之參與程度、於本件尚無獲得利益、同時期另犯相
    類案件經法院判決在案等一切情狀，量處如主文所示之刑。
四、沒收：
  ㈠按刑法第219條規定偽造之印文或署押，不問屬於犯人與否，
    沒收之。係採義務沒收主義，凡偽造之印文或署押，不論是
    否屬於犯人所有，亦不論有無搜獲扣案，苟不能證明其已滅
    失，均應依法宣告沒收（最高法院94年度台上字第3518號判
    決意旨參照）。查偽造之「台灣台北地方檢察署」、「檢察
    官黃敏昌」印文各1枚，不問屬於犯人與否，皆應依刑法第2
    19條之規定沒收之。致本案收據1紙，業向被害人行使，並
    非屬被告所有，自不予宣告沒收，附此敘明。
  ㈡扣案之Koobee廠牌、型號S16手機1支，為被告所有，用以與
    詐欺集團成員聯繫之工具，此據被告供明在卷，爰依刑法第
    38條第2項之規定宣告沒收。
  ㈢至被告經所屬之詐欺集團成員指示前往收取上開金融機構帳
    戶存摺及提款卡時，當場遭埋伏之員警查獲，並無證據足認
    被告獲有任何報酬或利益，被告雖與詐欺集團成員約定收取
    存摺、提款卡報酬為每月新臺幣（下同）2萬元至3萬元，惟
    被告尚未取得報酬，且卷內復無證據足認被告因本案獲得任
    何不法利得，自無須宣告沒收。
五、不另為免訴之諭知：
  ㈠公訴意旨另以：被告於110年4月20日前某日，「哥哥」及其
    所屬詐欺集團，至110年4月20日查獲為止，繼續參與上開3
    人以上，以實施詐術為手段所組成具有持續性、牟利性及有
    結構性之詐欺犯罪組織，並由該詐欺集團成員對被害人行使
    詐術，致被害人陷於錯誤而提供上開金融機構存摺及提款卡
　　，再由被告依詐欺集團某成員指示前往收取。因認被告此部
    分亦涉犯組織犯罪防制條例第3條第1項後段之參與犯罪組織
    罪嫌等語。
  ㈡按加重詐欺罪係侵害個人財產法益之犯罪，其罪數計算，以
    被害人數、被害次數之多寡，決定其犯罪之罪數；核與參與
    犯罪組織罪之侵害社會法益，應以行為人所侵害之社會全體
    利益為準據，認定係成立一個犯罪行為，有所不同。是以倘
    若行為人於參與犯罪組織之繼續中，先後加重詐欺數人財物
    ，因行為人僅為一參與犯罪組織行為，侵害一社會法益，應
    僅就首次犯行論以參與犯罪組織罪及加重詐欺罪之想像競合
    犯，而其後之犯行，乃為其參與組織之繼續行為，為避免重
    複評價，當無從將一參與犯罪組織行為割裂再另論一參與犯
    罪組織罪，而與其後所犯加重詐欺罪從一重論處之餘地（最
    高法院107年度台上字第1066號刑事判決參照）。另如行為
    人於參與同一詐欺集團之多次加重詐欺行為，因部分犯行發
    覺在後或偵查階段之先後不同，肇致起訴後分由不同之法官
    審理，為裨益法院審理範圍明確、便於事實認定，即應以數
    案中「最先繫屬於法院之案件」為準，以「該案中」之「首
    次」加重詐欺犯行與參與犯罪組織罪論以想像競合。縱該首
    次犯行非屬事實上之首次，亦因參與犯罪組織之繼續行為，
    已為該案中之首次犯行所包攝，該參與犯罪組織行為之評價
    已獲滿足，自不再重複於他次詐欺犯行中再次論罪，俾免於
    過度評價及悖於一事不再理原則。至於「另案」起訴之他次
    加重詐欺犯行，縱屬事實上之首次犯行，仍需單獨論以加重
    詐欺罪，以彰顯刑法對不同被害人財產保護之完整性，避免
    評價不足，最高法院109年度台上字第3945號刑事判決意旨
    可資參照。
  ㈢查被告自110年4月間，加入某詐欺集團犯罪組織，而該詐欺
    集團成員自110年3月15日起，陸續致電何育真，佯稱：涉及
    龍華詐欺案，須交付金融機構帳戶供監管云云，致何育真陷
    於錯誤，而依該詐欺集團成員指示，於110年4月12日，在桃
    園市楊梅區何育真住處前，交付金融機構帳戶存摺及提款卡
    與被告，再由被告持提款卡前往自動櫃員機提領金額，嗣將
    贓款及所詐得之金融機構帳戶交與負責收水之詐欺集團上游
    成員乙節，業經臺灣桃園地方檢察署檢察官以110年度偵字
    第16445、17785、18838、23303號提起公訴，於110年8月30
    日繫屬臺灣桃園地方法院，並經該院以110年度金訴字第115
    號判決被告犯三人以上共同冒用公務員名義詐欺取財罪及參
    與犯罪組織罪（想像競合後以三人以上共同冒用公務員名義
    詐欺取財罪論斷），此有上開刑事判決書及臺灣高等法院被
    告前案紀錄表在卷可參。而本件經檢察官起訴，係於110年9
    月8日繫屬乙節，有臺灣新北地方檢察署110年9月8日新北檢
    錫簡110偵17503字第1100081429號函所蓋本院收文戳章1枚
    可資為憑，是本件並非被告「最先繫屬於法院之案件」，本
    案詐欺犯行即非被告之首次詐欺犯行，其被訴之參與犯罪組
    織罪部分，應為上開案件起訴及判決確定效力所及，揆諸前
    揭說明，本案此部分本應諭知免訴，惟公訴意旨認此部分與
    前揭論罪科刑之部分有想像競合犯之裁判上一罪關係，爰不
    另為免訴之諭知。
據上論斷，應依刑事訴訟法第273條之1第1項、第299條第1項前
段，判決如主文。
本案經檢察官楊唯宏偵查起訴，由檢察官宋有容到庭執行職務。
中　　華　　民　　國　　111 　年　　1 　　月　　24　　日
                  刑事第二十三庭  法  官  龔書安
上列正本證明與原本無異。
如不服本判決，應於判決送達後20日內敘明上訴理由，向本院提
出上訴狀（應附繕本），上訴於臺灣高等法院。其未敘述上訴理
由者，應於上訴期間屆滿後20日內向本院補提理由書「切勿逕送
上級法院」。
                                  書記官  石秉弘
中　　華　　民　　國　　111 　年　　1 　　月　　24　　日
附錄本案論罪科刑法條全文：
中華民國刑法第339條之4
犯第339條詐欺罪而有下列情形之一者，處1年以上7年以下有期
徒刑，得併科1百萬元以下罰金：
一、冒用政府機關或公務員名義犯之。
二、三人以上共同犯之。
三、以廣播電視、電子通訊、網際網路或其他媒體等傳播工具，
對公眾散布而犯之。
前項之未遂犯罰之。